臺灣高等法院刑事判決　　　　　　　　　　　　　九十年度上更(一)字第七七六號
　　上　訴　人　臺灣臺北地方法院檢察署檢察官
　　上　訴　人
　　即　被　告　甲○○
　　　　　　　　辛○○原名陳.
　　右二人共同
　　選任辯護人　張迺良
　　　　　　　　謝宗翰
　　上　訴　人
　　即　被　告　戊○○
　　選任辯護人　張迺良
　　　　　　　　蔡亞寧
　　上　訴　人
　　即　被　告　己○○
　　選任辯護人　謝清福
　　　　　　　　張迺良
　　　　　　　　李平義
右上訴人因被告違反貪污治罪條例等案件，不服臺灣台北地方法院八十六年度訴字第
四四九號，中華民國八十七年八月十一日第一審判決（起訴案號：臺灣台北地方法院
檢察署八十五年度偵字第一五七六九號），提起上訴，經判決後，由最高法院發回更
審，本院判決如左：
    主      文
原判決關於甲○○、辛○○（陳慶豐）、戊○○、己○○部分均撤銷。
辛○○、戊○○行使公務員明知為不實之事項，而登載於職務上所掌之公文書，足以
生損害於公眾，各處有期徒刑壹年貳月；均緩刑肆年。
甲○○、己○○均無罪。
    事      實
一、辛○○（原名為陳慶豐）於民國（下同）八十一年十一月間在衛生署秘書室擔任
    技士，負責印刷採購及管理技工、工友、車輛之職，係依法令從事公務之人員。
    同年月下旬，辛○○承辦八十一年度採購「子宮頸抹片篩檢計劃說明卡」十萬張
    ，依衛生署採購之規定，二十萬元以下者，由經辦人員洽三家以上廠商提出估價
    單，會簽會計室審核並呈判後向最低價廠商採購。詎辛○○明知其未依規定實際
    訪價，僅通知鴻偉公司之古正雄，由古正雄提出鴻偉公司及育誠公司、上展印刷
    公司等三家廠商，作虛偽比價後，於同年月二十八日，辛○○在其職務上所掌之
    採購簽呈虛稱：「本署八十一年年採購子宮頸抹片篩檢計劃說明卡，經洽廠商提
    出估價單比價結果，以鴻偉公司報價壹拾貳萬元為較低價，擬委予承包。」等情
    呈報科長己○○、祕書室主任乙○○並令簽政風室、保健處、會計室等單位，報
    請署長核判，足以影響衛生署對採購業務之管理。
二、戊○○於八十一年九月間，擔任衛生署秘書室事務科科員，負責採購業務，係依
    據法令從事公務之人員，八十一年十一月中旬，衛生署防疫處申請採購印刷防治
    愛滋病貼紙十萬張，於同月十八日由戊○○承辦。依衛生署採購之規定，二十萬
    元以下者，由經辦人員洽三家以上廠商提出估價單，會簽會計室審核並呈判後向
    最低價廠商採購。詎戊○○明知其未依規定實際訪價，僅通知文英印刷企業有限
    公司（下稱文英公司）之楊友信，由楊友信提出文英公司及同業健華印刷企業有
    限公司（下稱健華公司）、建利文具印刷品行（下稱建利公司）等三家廠商，作
    虛偽比價後，於同年月二十一日，在其職務上所掌管之採購簽呈，虛稱：「本署
    八十二年度採購「紅色貼紙」經洽廠商提出估價單比價結果，以『文英印刷企業
    有限公司』報總價含稅運費新台幣壹拾肆萬元整為較低價，擬委予承包」等語，
    亦經科長己○○、祕書室主任乙○○並令簽會計室、保健處、政風室等單位，報
    層報署長核判，足以影響衛生署對採購業務之管理。
三、案經某印刷商分向台灣台北地方法院檢察署及法務部調查局台北市調查處告發，
    由法務部調查局台北市調查處移送，台灣台北地方法院檢察署檢察官偵查起訴。
    理      由
一、關於上訴人即被告辛○○部分：
  (一)被告辛○○否認有登載不實之犯行，辯稱：我為衛生署人員，依法向鴻偉公司、
    育誠公司、上展公司訪價，不清楚鴻偉公司等廠商相互關係，我未抽換估價單，
    宏嶺公司估價單不知何來等語。
  (二)查辛○○於八十一年十一月間，擔任衛生署秘書室技士，負責承辦印刷採購之職
    ，因承辦「子宮頸抹片篩檢計畫說明卡」之印刷，於八十一年十一月二十八日，
    上簽呈表明：「本署承辦八十一年度採購子宮頸抹片篩檢計畫卡，經洽廠商提出
    估價單比價結果，以鴻偉彩色印刷有限公司報總價含稅運費新台幣壹拾貳萬元整
    較低價，擬委予承包。可否﹖敬請核示」，經科長己○○、秘書室主任乙○○於
    當天分別無異議蓋章後，於同年十一月三十日、十二月一、二日，先後會簽政風
    室、保健處、會計室，署長最後於十二月四日批准，有簽呈在卷可以為證（證物
    外放第三袋第四十二頁），被告辛○○對此復不爭執。
  (三)依「行政院衛生署歷年採購方式及分級限額規定一覽表」明文規定，貳拾萬元以
    下，陸仟元以上之採購方式，為「由經辦人員洽三家以上廠商提出估價單，簽會
    會計室審核，並呈判後，向最低價廠商採購」，此為辛○○所是認，並經證人莊
    英嬌證明屬實。是則，依衛生署內規，本件子宮頸篩檢說明卡印刷採購案，承辦
    人員應至少向三家廠商訪價洽辦始可。
  (四)育誠公司負責人鄭炳炎，於台北市調查處陳稱：「我不認識甲○○、陳慶豐（辛○○），他們從未找我參與衛生署之比價事件。」（偵卷第十一頁反面倒數第四
    行）；於台北地檢署結證：「我是育誠公司負責人。」「衛生署我沒有去過，也
    未參加過比價。」「我認識古正雄及古正光，不熟。」（偵卷第一三四頁反面）
    ；於本院前審證稱：「我沒有在八十一年度參加衛生署的比價」「我真的沒有（
    送估價單）」「我都沒有提供（估價單）或參與比價。」「在坐（被告）我只認
    識古正雄」等情（本院前審卷第二卷第三一三、三一五、三一七頁）。按廠商參
    與投標或比價，因涉及利潤高低、人員調度及承作先後，其負責人當有相當之膫
    解，如辛○○訪價真實，育誠公司負責人鄭炳炎不會不知其情，也不會不知辛○○承辦此案。參以鄭炳炎對該育誠公司估價單之真偽並無爭執，其既不認識辛○○又未參與比價，反而是認識鴻偉公司古正雄，足見該估價單是由鄭炳炎提供給
    與其認識之古正雄，由古正雄連同上展公司估價單一併提交給辛○○虛偽比價，
    由此，益見辛○○未確實訪價，其明知為不實而於職務上所掌之公文書虛偽登載
    ，事證已明，所辯為諉責之詞，不足採信，其犯行堪以認定。
  (五)核被告辛○○所為，係犯刑法第二百十六條、第二百十三條之行使登載不實公文
    書罪。登載不實後，持之行使，呈請長官判行，其登載不實之行為，為行使之行
    為所吸收，僅論以行使一罪。原審予以論科，固非無見，惟查，原判決就登載不
    實與行使文書間之吸收關係，漏未論述，又本件尚無證據證明被告辛○○將原來
    宏嶺公司之估價單抽換更易為育誠公司估價單（詳後述），原判決認定有該事實
    ，亦有未洽。被告辛○○上訴否認犯罪，固無理由，檢察官上訴指原判決宣告緩
    刑失當，亦非可取；惟原判決此部分既有可議而無可維持，自應撤銷改判。爰審
    酌被告辛○○礙於人際關係誤觸法網，本身無實際犯罪所得，與其犯罪之動機、
    目的、手段、所生危害、犯罪後之態度及其他一切情狀，量處有期徒刑一年二月
    ；第查被告辛○○未曾受有期徒刑以上刑之宣告，有臺灣高等法院檢察署刑案紀
    錄簡復表及本院被告全國刑案紀錄表附卷可憑，其經此次偵、審程序及科刑之教
    訓後，當知所警惕，信無再犯之虞，且本院念其只是未確實訪價，並無證據證明
    圖利（詳後述），及其公務員身份之保障，本院因認所宣告之刑，以暫不執行為
    適當，爰仍照原判決併予宣告緩刑肆年，用資兼顧，並勵自新。
  (六)檢察官起訴指稱：辛○○抽除宏嶺公司估價單，換成假冒育誠公司之估價單，仍
    使鴻偉公司得標，圖利鴻偉公司約十餘萬元，另牽連觸犯刑法第二百十條、第二
    百十六條行使偽造私文書及貪污治罪條例第六條第一項第四款圖利之罪嫌。經查
    ：1.訊據被告辛○○否認有圖利鴻偉公司之情事，辯稱：「我作採購工作，並不
    了解公司股東的關係」、「我未抽換估價單，也無抽換之必要」等語；雖據證人
    顏識高在法務部調查局台北市調查處及偵查中應訊時證稱其發現宏嶺公司的估價
    單改換成未參加比價之育誠公司的估價單云云，被告辯護人辯護意旨則略稱：「
    查依卷存之證據資料顯示，該採購案所附之估價單本即為上展公司、鴻偉公司及
    育誠公司之估價單，並無證據顯示該採購案本有宏嶺公司之估價單存在，而證人
    鄭炳炎於調查局及偵查中均指證該估價單確係育誠公司之估價單無誤，且指陳估
    價單不可能外流，顯見該估價單應係育誠公司所提出者無誤，是鄭炳炎否認曾提
    出估價單參與衛生採購案之競標，應非真實。另證人顏識高並未參與本採購案，
    亦非在場親眼目睹之人，如何能證明其所指之「抽換」事實？又果有抽換之情，
    顏識高既能取得宏嶺公司之估價單影本，又豈有無法提出估價單原本以供查證之
    理？再者影本與原本未必相符，如未經提出原本核對，其真實性本即存疑，是於
    該影本之真實性尚未經證實前，不宜輕信，更何況本案並無任何證顯示宏嶺公司
    曾參與該案之比價，是尤難執該估價單影本即得推論估價單有抽換之情」云云。
    查本件卷外之宏嶺公司估價單影印本，無從證明其係存於原卷之物，是該估價單
    影本無何證明力可言，顏識高之指證並無任何積極證據足佐而有瑕疵存在，不足
    採信。況本件採購亦無任何動機及理由抽換宏嶺公司之估價單，蓋本件採購案係
    屬二十萬元以下之小額採購（僅十二萬元），依規定僅須檢附三張估價單比價即
    可決定。按本件不論宏嶺或育誠均非本採購案之得標廠商，本採購案並不因有此
    抽換行為而致原應得標之廠商有所變動，殊無予以抽換之必要。另依顏識高於八
    十二年一月間就調查結果所為之簽呈所載，被告係因「為掩飾鴻偉與宏嶺係同一
    負責人之事實」始抽換報價單云云。惟查鴻偉及宏嶺各為獨立公司，其負責人亦
    非同一，鴻偉公司之負責人係古正雄，而宏嶺公司之負責人則為周金宏，顯非同
    一人，此有公司登記執照及其估價單影本在卷可憑，是顏識高上開簽呈所載亦不
    足為不利被告之認定。本件尚難僅憑顏識高所提不知從何而來之估價單影本（原
    本亦不知何在），遽以臆測之詞認定其係遭被告所抽換之估價單，被告辯稱其未
    抽換估價單也無抽換之必要，尚非不可採信。按行使偽造私文書罪，以行為人明
    知其為不實文書為前提，被告依廠商提供之三張估價單作形式上比價，不知育誠
    公司等估價單實際上是否屬偽造或變造，自不負行使偽造私文書罪責（原審亦認
    此部分犯行不能證明，檢察官未聲明不服）。2.次按，貪污治罪條例第六條第一
    項第四款之圖利罪，業於九十年十二月經修正公布，改以行為人有直接之故意，
    並確實獲有利得，為其犯罪構成要件。查衛生署政風室調查本件子宮頸抹片篩檢
    說明卡之印刷採購案，並未查出得標金額有何偏高之情事，檢察官起訴書亦未提
    出鴻偉公司有何不法利益之事證，本案既未能查得被告辛○○如何因其非法之行
    為，圖得其個人或鴻偉公司之確實利得，自無從課以圖利罪責，該部分顯屬罪嫌
    不足。被告辛○○上開有關行使偽造私文書及圖利罪嫌部分，因與前述有罪科刑
    部分，公訴意旨認有牽連關係，爰不另為無罪之諭知。檢察官上訴意旨略稱：辛○○不實登載簽呈，即有圖利故意，原審未詳盡調查子宮頸抹片篩檢說明卡是否
    確定有高估底價，以圖利廠商云云。惟查被告未確實訪價而為不實登載簽呈，原
    因多端，或為疏懶，或為圖一時方便，或為時間急迫而趕辦，未必即係基於圖利
    自己或廠商之意思，是為不實登載簽呈與圖利乃兩回事，不能僅以不實登載簽呈
    即認有圖利之故意。且按「無辜之推定」，乃刑事司法程序上之基本原則，易言
    之，刑事案件之追訴，必須提出證據（舉證負擔），並需說服至無合理懷疑之地
    步（證明負擔），始能謂被告有罪。因法院為中立之審判者，不負蒐集證據之責
    ，不負調查案卷以外新證據之責，本件原起訴檢察官未盡舉證負擔及證明負擔之
    責，提起上訴之檢察官竟要求審理法院「詳盡調查子宮頸抹片篩檢說明卡是否確
    有高估底價」，顯然違背證據法則，檢察官此部分上訴意旨，為無可採，併為說
    明。
二、關於上訴人即被告甲○○部分：
  (一)公訴意旨略以：被告甲○○係行政院衛生署秘書室事務科科員，負責採購業務，
    係依據法令從事公務之人員，而鴻偉印刷公司負責人古正雄係當時任該署秘書室
    主任乙○○之妻兄，甲○○明知宏嶺印刷公司、鴻偉印刷公司分設於台北市○○
    街二三二、二三四號，四將印刷公司負責人古正光又係古正雄之兄，三者間關係
    密切，為使古正雄圖得不法利益，基於概括之犯意，竟於八十一年十月間，辦理
    「預防接種通知卡」印刷品採購案時，僅向宏嶺、鴻偉、四將印刷公司詢價，並
    由該三家公司提出估價單，虛偽完成比價程序，使古正雄之鴻偉印刷公司以高於
    市價二倍以上之價格得標，圖得不法利益，因認被告甲○○涉犯貪污治罪條例第
    六條第一項第四款罪嫌。
  (二)訊據被告甲○○否認有何圖利犯行，辯稱伊有通知三家（四將、宏嶺、鴻偉）現
    場比價，也有邀政風、會計參加，也有開標紀錄，比價結果為鴻偉減價七次，以
    肆拾肆萬陸仟元得標等語。經查，檢察官起訴指稱甲○○辦理「預防接種通知卡
    」印刷採購案，虛偽比價，使古正雄經營之鴻偉印刷公司以高於市價二倍之價格
    得標，觸犯貪污治罪條例第六條第一項第四款之圖利罪云云。但據本院前審向審
    計部調取之原始比價資枓影本（證物外放第三袋），該次採購確係通知上開鴻偉
    等三家公司到場辦理比價，並非僅通知三家公司提出估價單而已，而比價當時，
    政風室、會計室、請購單位（防疫處）均曾派員至現場全程參加，由三家公司現
    場報減價，經七次減價後，始由鴻偉公司以最低價得標，程序上顯難認有何違法
    ，另衛生署政風室於八十二年一月四日之簽呈，亦未查出該次之得標價有偏高之
    情事；被告如有圖利之意思，何以辦理比價時確由各相關單位到場，過程公開透
    明，且經七次減價後，始由鴻偉公司以最低價得標，其利潤豈不壓至最低，而該
    過程公開透明，被告亦無由上下其手，實難認有何圖利之不法情事。按犯罪事實
    應依證據認定之，無證據不得推定其犯罪事實。又不能證明被告犯罪者，應諭知
    無罪之判決，刑事訴訟法第一百五十四條、第三百零一條第一項分別定有明文。
    又事實之認定，應憑證據，如未能發現相當證據，或證據不足以證明，自不能以
    推測或擬制之方法，為裁判之基礎（最高法院四十年台上字第八六號判例參照）
    。而所謂證據，係指足以證明被告確有犯罪行為之積極證據而言，該項證據須適
    於為被告犯罪之證明者，始得採為斷罪之資料（參照最高法院六十九年臺上字第
    四九一三號判例）。又認定不利於被告之事實，須依積極證據，苟積極證據不足
    為不利於被告事實之認定時，即應為有利於被告之認定，更不必有何有利之證據
    ，最高法院亦著有三十年上字第八一六號判例可資參照。本件查無任何積極證據
    足證被告有公訴所指圖利之犯行，依上揭判例意旨等說明，應認不能證明其犯罪
    （原審就此部分，亦認定甲○○犯罪嫌疑不足）。
  (三)原判決認定：甲○○明知其未訪價，即持古正雄提供四將印刷事業有限公司名義
    ，價格五十三萬元之估價單一紙，於八十一年九月三十日在其職務上所掌之「行
    政院衛生署營繕工程及財物採購底價表」明知為不實事項而登載填寫：「本案經
    詢四將印刷報價總價含稅五三０、０００元正，擬打八五折總價含稅為四五０五
    ００元正，去尾數為四五０、０００元正，可否」，而後予以行使，層報上報，
    經衛生署署長蓋章同意該底價，足以生損害於衛生署對採購之管理，因而適用刑
    法第二百十六條、第二百十三條，論處甲○○行使公務員登載不實文書罪。惟查
    ，檢察官起訴書只是記載：「甲○○為使古正雄圖得不法利益，基於概括之犯意
    ，竟於八十一年十月間，辦理「預防接種通知卡」印刷品採購案時，僅向宏嶺、
    鴻偉、四將印刷公司詢價，並由該三家公司提出估價單，虛偽完成比價程序，使
    古正雄之鴻偉印刷公司以高於市價二倍以上之價格得標，圖得不法利益」等情，
    另說明移送意旨雖認甲○○另涉有偽造文書罪嫌，經核該部分罪嫌尚有不足，而
    不另為不起訴處分（見起訴書倒數第二行），則檢察官起訴書並未起訴甲○○有
    原判決上述所認定之行使公務員不實文書之犯罪行為甚明，原判決就檢察官起訴
    之圖利部分，認犯罪不能證明，竟另就行使公務員登載不實文書部分併予審判，
    即有未受請求之事項予以判決之違法（此次最高法院發回意旨參照）。
  (四)原審未察而遽論以上開之行使公務員登載不實文書罪，自有違誤；檢察官上訴指
    原判決宣告緩刑不當，固非可取，被告甲○○上訴否認犯罪而指摘原判決不當，
    則為有理由，關於甲○○部分自應撤銷改判，另就其被訴圖利部分諭知無罪之判
    決。至檢察官就「預防接種卡」圖利部分未上訴，卻就起訴書以外「醫事人員執
    照」印刷涉及圖利部分提起上訴，某印刷商檢舉函亦復如此，因起訴部分犯罪不
    能證明而判無罪，兩者即無連續犯之關係，自不能一併審理，檢察官此部分之上
    訴，顯無可取，應予駁回，附為說明。
三、關於上訴人即被告戊○○、己○○部分：
  (一)訊據被告戊○○矢口否認有登載不實及圖利文英公司之犯行，辯稱：我確實向三
    家廠商訪價，因防治愛滋病貼紙屬急件，其他印刷廠趕不及，文英公司願加班趕
    工，以最低價得標，並於請廠商印製前，因時間急迫乃先報備主任秘書壬○○，
    並經其核准先行印製，故本案雖在緊急採購下完成，惟事前有依規定詢價三家比
    價而奉准，事後承包商如期交貨後，亦經業務單位防疫處驗收通過，驗收之時，
    採購單位無意見，始驗收發款，全部過程實無違法不當可言，至於調查站筆錄則
    不實在云云。
  (二)依衛生署採購之規定，二十萬元以下者，由經辦人員洽三家以上廠商提出估價單
    ，會簽相關單位並呈判後，向最低價廠商採購，已如前述。是則，依衛生署內規
    ，本件防治愛滋病貼紙採購案，承辦人員應至少向三家廠商訪價洽辦始可。茲被
    告戊○○雖稱：伊有向文英、健華、建利三家訪價，估價單第一次由文英公司楊
    老闆親自送來，健華、建利公司是我開會完回來發現他們的估價單在我桌上，我
    再打電話問他們云云；惟查，本院前審向審計部調取存檔資料，無法查出蛛絲馬
    跡，乃命林女提出電話查訪紀錄或其他資料，戊○○無言以對，最後僅答以無法
    提出。再依本院前審調得之三張估價單，其中文英公司部分由負責人楊友信填寫
    ，另兩家公司則出自同一人筆跡，據楊友信稱另二家估價單為其妻高淑真所填，
    其供稱：「（如）我只將文英公司估價單送去，衛生署必須再找二家來比價。所
    以在雙方有默契之下，一次備妥三家公司的估價單送給衛生署比價。」（偵卷第
    十六頁），苟戊○○確實訪價詢價，不同之廠商，有不同之估價單，其筆跡當然
    亦隨之有異，相關估價單絕不會由同一家公司提出，也不會由同一家人填寫。甚
    者，戊○○取得估價單後，未再向廠商詢價，業據其於偵查時坦承不諱。證人即
    健華公司負責人楊明輝、建利行負責人吳建勳亦分別結證：「我不認識衛生署人
    員，他（承辦人）也沒向我詢問估價詳情」等語。由此可知，被告戊○○並未確
    實詢價而任由楊友信提出估價單，其辯稱有再打電話問他們云云，核與證人即健
    華公司負責人楊明輝、建利行負責人吳建勳前述所證不符，自無足採信。按廠商
    參與投標或比價，因涉及利潤高低、人員調度及承作先後，其負責人當有相當之
    膫解，如戊○○確有訪價，健華公司負責人楊明輝、建利行負責人吳建勳不會不
    知其情，益見戊○○確實未對其等訪價再作比價，其明知為不實而於職務上所掌
    之公文書虛偽登載：「本署八十二年度採購「紅色貼紙」經洽廠商提出估價單比
    價結果，以『文英印刷企業有限公司』報總價含稅運費新台幣壹拾肆萬元整為較
    低價，擬委予承包」等語，經科長己○○、秘書室主任乙○○，並令簽會計室、
    政風室、保健處等單位層報署長核判，足以影響衛生署對採購業務之管理，事證
    已明，所辯為諉責之詞，不足採信，其犯行堪以認定。
  (三)核被告戊○○所為，係犯刑法第二百十六條、第二百十三條之行使登載不實公文
    書罪。登載不實後，持之行使，呈請長官判行，其登載不實之行為，為行使之行
    為所吸收，僅論以行使一罪。原審予以論科，固非無見，惟查，原判決就登載不
    實與行使文書間之吸收關係，漏未論述，又本件尚無證據證明被告戊○○有所圖
    利（詳後述），原判決認定被告戊○○另犯圖利，依牽連關係而從一重之貪污圖
    利重罪論處，容有未洽。被告戊○○上訴否認犯罪，固無理由，惟原判決此部分
    既有可議而無可維持，自應撤銷改判。爰審酌被告戊○○犯罪之動機、目的、手
    段、所生危害、犯罪後之態度及其他一切情狀，量處有期徒刑一年二月；第查被
    告戊○○未曾受有期徒刑以上刑之宣告，有臺灣高等法院檢察署刑案紀錄簡復表
    及本院被告全國刑案紀錄表附卷可憑，其經此次偵、審程序及科刑之教訓後，當
    知所警惕，信無再犯之虞，且本院念其只是因為趕辦案件急切而未確實訪價，致
    誤觸刑章，並無證據證明圖利，尚非有何重大惡性，本院因認所宣告之刑，以暫
    不執行為適當，爰併予宣告緩刑肆年，用資兼顧，並勵自新。
  (四)公訴意旨略以：被告己○○係行政院衛生署秘書室事務科科長，戊○○係同單位
    科員，均係依據法令從事公務之人員，於八十一年十一月間，主管「防制愛滋病
    貼紙」印刷品採購案，為使文英印刷公司負責人楊友信圖得不法利益，指示所屬
    科員戊○○亦明知不法，竟聽從己○○指示，不依正常比價程序，使文英公司負
    責人提供文英、健華、建利印刷公司估價單進行虛偽比價，戊○○並提供不實貼
    紙樣張作為估價依據，由文英公司以高於市價五倍以上之金額十四萬元得標，該
    署政風室、會計室調查後，提出估價過高，應重新估價之建議，詎己○○仍要求
    戊○○再次會簽，並審核仍由文英公司承製，且指示戊○○於簽呈中補註意見，
    事後林女更對文英公司提出不符規格之貼紙成品予以驗收通過並據以核銷請款，
    不法圖利文英公司負責人楊友信十餘萬元，因認被告戊○○、己○○涉犯貪污治
    罪條例第六條第一項第四款圖利之罪嫌。經查：
  (1)訊據被告戊○○、己○○均堅詞否認有圖利文英公司之犯行。戊○○辯稱：伊確
    實向三家廠商訪價，因防治愛滋病貼紙屬急件，其他印刷廠趕不及，文英公司願
    加班趕工，以最低價得標，文英公司亦如期交貨使防治愛滋病貼紙派上用場，至
    於調查站筆錄則不實在云云。己○○辯稱：伊介紹文英公司楊友信至衛生署與承
    辦人戊○○洽詢比價之事，純係基於解決緊急採購之困難，且伊原不知文英公司
    老闆電話，乃好心打電話給氣象局丁○○小姐，查到楊老闆電話，即打電話請楊
    老闆與承辦人戊○○洽詢，被告之行為僅止於此，戊○○仍應依規定再洽其餘二
    家以上廠商提出估價單，伊引介文英公司與戊○○聯絡，不過讓承辦人多一家可
    以洽詢之廠商而已，伊既未為任何指示，何能僅憑該項引介行為即認為被告圖利
    文英公司，至於戊○○嗣後與楊友信如何洽談詢價、報價、交貨、驗收、請款等
    項，伊從未參與，亦不知情，文英公司及其他參與比價廠商之估價單，亦由廠商
    直接交給戊○○，伊並未經手估價單，亦未指示由文英公司承印，伊僅負責審核
    ，並無圖利特定廠商之犯意，戊○○在調查站所言為不實在云云。
  (2)查被告己○○確於八十一年十一月中旬，曾打電話給其以前任職中央象局之舊同
    事丁○○詢問文英公司之電話，業據證人丁○○於本院調查時到庭證明屬實，足
    證被告己○○與文英公司負責人楊友信非親非故，並不熟稔，已無圖利楊友信之
    動機及必要。又楊友信於台北市調查處偵訊中，係供稱上述三份估價單係「交給
    衛生署事務科人員（註：非科長）收件，並由戊○○進行比價後由我們文英公司
    得標」，另於八十五年十月二十一日檢察官訊問時供稱：「（估價單交給誰？）
    親自交給林某．．．」，足見楊友信並非指稱估價單交由科長己○○收件，而係
    直接交給戊○○進行比價。再者，戊○○前曾指稱己○○將該案分交其承辦云云
    ，惟查關於衛生署事務科採購案件之分案，均係由科室登記桌書記人員直接分案
    ，而非由科長指定，被告己○○並未將該採購案分與戊○○，業據證人庚○○於
    本院調查時到庭證明屬實，是被告戊○○前指己○○將該案分交其承辦及拿三份
    估價單給伊云云，核與證人楊友信、庚○○所證不符，顯非事實，且戊○○之供
    述前後不一，又與事實不符，其調查站筆錄顯有瑕疵可指，難認實在，不得採為
    被告等論罪之依據。
  (3)查被告戊○○係於簽呈被會計室退回自己加註意見後，因時間急迫怕趕製不及，
    乃以緊急採購方式處置，並無依行政程序重新簽辦再送科長己○○及秘書室主任
    乙○○審核蓋章，而直接越級找主任秘書壬○○解決，取得主任秘書壬○○同意
    先交廠商印刷之承諾後，再送會計室蓋章呈核，戊○○該段作業，係跳過被告己○○及主任乙○○這一關，未再知會己○○及乙○○而直接上報主任秘書壬○○
    核淮，因事有緊急，壬○○乃批示：「一如擬。二爾後應請使用單位提早請購。
    」，並以署長（丙章）代行核可。上情除據被告戊○○陳明外，並經證人壬○○
    、乙○○於本院調查時到庭證實，及有壬○○證明書一紙可證；易言之，己○○
    、乙○○對會計室退回公文後戊○○如何重行處理本案，並不清楚，而戊○○加
    註文字後，既未再知會己○○，自無令己○○負責之理。矧查，被告己○○時任
    事務科科長，本件採購案之承辦人員則為被告戊○○，舉凡採購案之各項業務，
    均由戊○○經手處理主成其事，己○○僅負責初步審核工作。所謂初步審核，無
    非對於承辦人員擬具之簽呈，書面審核其經辦情形，並層轉上級。本件戊○○撰
    具之簽呈，所敘承辦經過各節，俱與採購之相關規定相符，程序上未見失當之處
    ，乃依法核章層轉，該簽呈尚需依正常程序，經上級批准後，戊○○始可執行，
    但戊○○於會計室退回公文後逕找主任秘書壬○○尋求解決，並未將簽呈遞返科
    長己○○，已與己○○脫鉤，則己○○於完成初步審核後，無由知悉或介入承辦
    人員辦理情形，是被告己○○辯稱伊僅引介廠商及負責初步審核，並無圖利特定
    廠商之犯意，無違於情理，尚非不可採信。
  (4)關於得標廠商文英公司是否獲有不法之利益（暴利）乙節，經查，徵諸文英公司
    楊友信於第一審八十七年六月二十六日答辯狀中提呈之本件印刷成本表所載，其
    支出之成本達十一萬一千八百元，實際所得利益僅二萬八千二百元以觀，此應屬
    其合法利潤，故文英公司以十四萬元得標，尚難謂有何暴利或圖得任何不法利益
    之可言，遑論被告戊○○與楊友信本不相識，己○○與其亦非熟稔，更無從中均
    霑或獲取任何利益之可能。雖職管政風之顏識高於案發後曾經訪價，報價有一萬
    三千元、一萬七千元、三萬一千五百元不等（詳偵查卷一一二頁─一一六頁），
    並經證人顏識高證明屬實，惟其中以最低價格報價之藝林印刷公司林永華表示無
    意承作，則其隨意報價已難認可採，矧顏識高僅係以電話、傳真詢價，未將該成
    品現實提供給各廠商，故各該估價單上僅係簡單估算印製防治愛滋貼紙十萬張所
    需費用，其材質、品質是否與本案成品貼紙相符，實有可疑，且趕工加班之加班
    費及運費等項目，均無法自其估價單予以顯現，是顏識高既未提供與本案相同之
    印製條件與各廠商，而各廠商在資訊不足，亦未打算承做之情形下，僅隨便估價
    予顏識高，則顏識高所提供融昌、通全等公司之估價單，既未依據本件採購細項
    為成本分析，自不得做為本件採購價格偏高之證據，而觀諸文英公司之報價單中
    ，係將符合業務單位需求之貼紙，其製版、彩色、上ＰＶＣ、噴光、趕工、包裝
    、郵寄等詳細費用，逐項作單價分析，其估價自屬詳實而符實際。另依錦龍印刷
    公司、汎宇印刷公司之估價結果，經顯現與文英公司相同項目之單價分析後，汎
    宇公司估價為十一萬二千一百四十元，如因須於四天內趕工完成，尚須總價加三
    成，即為十四萬五千七百八十二元，另錦龍公司估價之結果，為十四萬三千元，
    如係急件尚須總價加三成，約為十八萬五千九百元，渠等估價金額皆高於文英公
    司之得標價錢，此有其等估價單在卷可證，並經證人錦龍印刷公司負責人林水樹
    （又名丙○○）於本院九十年十二月六日庭訊時證稱：該估價單確是由其出具，
    且其估價時係依規格單所示項目予以估列，而客戶急件時，亦會加三至五成費用
    等語；故其等估價單顯較顏識高所為之簡略估價結果應更具證據力，足證文英公
    司以十四萬元得標，根本未圖得任何不法利益，被告戊○○、己○○二人又有何
    圖利之餘地。
  (5)末以，本件防治愛滋病貼紙樣張，雖為大規格，直徑十二公分，實際作出成品為
    七公分大小，但查該十二公分大規格只是貼紙樣張，不表示所作出成品也要十二
    公分大小，衡以貼在胸前之宣傳貼紙大小要適當，並非越大越好，如作直徑十二
    公分大之貼紙貼在胸前，幾佔滿半個胸部，豈有美觀可言？亦不符一般之常情，
    故楊友信供稱：「這是提供的原稿」（偵查卷第二三五頁第七、八行），惟實際
    上文英公司估價單本來就標明為「二、七ｘ二、七英吋」（折合為七公分），並
    非標明為十二公分，足見十二公分者只是「原稿」，並非約定成品的大小，而文
    英公司估價單既標明為「二、七ｘ二、七英吋」（折合為七公分），其所採購貼
    紙之規格，自應以此為準，而所作成品亦符合該規格，戊○○依此規格處理驗收
    ，即無不合，非謂估價單標明為十二公分，而竟作出七公分者，即有可議（此次
    高法院發回意旨參照）；況衡諸實際，任何貼胸宣傳貼紙多為七公分大小，始符
    常情並合美觀，有看到胸前貼紙是十二公分大者，其不符常規，甚為明顯；此
    由業務單位防疫處對該七公分成品從未表示異議，且即欣然使用，可以證之。準
    此，證人莊英嬌、顏識高證稱要作十二公分大者，而為不利被告之證詞，顯有曲
    解，自無可採；洵難執此遽認被告有何變更規格圖利他人之情事。
  (6)綜上，被告戊○○雖因未確實詢價虛簽呈判而有行使登載不實公文書之問題（被
    告己○○並未經起訴此部分偽造文書），惟被告戊○○、己○○並無任何圖利廠
    商之必要及動機，廠商亦無獲取任何不法之利益，顯難以刑事圖利罪相繩。況所
    謂被圖利之廠商楊友信，亦經原審判決無罪，認無積極證據可資證明其與被告戊○○等有圖利之犯意存在。另按，新修正之貪污治罪條例第六條所謂圖利罪，已
    修正為「圖私人不法之利益」之結果犯始能構成。職是，被告戊○○、己○○原
    無任何圖利廠商之必要及動機，而本採購案之總金額不過十四萬元，廠商除得到
    合理之利潤外，並無獲取暴利或任何不法之利益，此外，亦查無任何積極證據足
    證被告戊○○、己○○二人獲得任何利益，顯難以貪污圖利罪相繩被告。
  (7)此部分不能證明被告犯罪，原審未詳勾稽，遽對被告戊○○、己○○二人以貪污
    圖利罪論處罪刑，容有未當；被告二人上訴執此指摘原判決不當，為有理由，自
    應撤銷改判，另諭知被告己○○無罪之判決；戊○○部分，因公訴意旨認此部分
    與前開偽造文書論罪科刑部分有裁判上一罪關係，爰不另為無罪之諭知。
據上論斷，應依刑事訴訟法第三百六十九條第一項前段、第三百六十四條、第二百九
十九條第一項前段、第三百零一條第一項、刑法第二百十六條、第二百十三條、第七
十四條第一款，判決如主文。
本案經檢察官田炳麟到庭執行職務。
中      華      民      國    九十一    年      四      月    二十六    日
                            臺灣高等法院刑事第十二庭
                                    審判長法  官  劉  景  星
                                          法  官  陳  博  志
                                          法  官  陳  志  洋
右正本證明與原本無異。
如不服本判決應於收受送達後十日內向本院提出上訴書狀，其未敘述上訴之理由者並
得於提起上訴後十日內向本院補提理由書（均須按他造當事人之人數附繕本）。
                                          書記官  蔡  佩  珊
中      華      民      國    九十一    年      四      月     二十九   日
附錄：本判決論罪科刑法條全文
刑法第二百十三條
公務員明知為不實之事項，而登載於職務上所掌之公文書，足以損害於公眾或他人者
，處一年以上七年以下有期徒刑。
刑法第二百十六條
行使第二百十條至第二百十五條之文書者，依偽造、變造文書或登載不實事項或使登
載不實事項之規定處斷。
